臺灣高等法院臺中分院刑事判決　　　　99年度上訴字第2498號
上　訴　人
即　被　告　楊德文
選任辯護人　廖淑華律師
上列上訴人因違反毒品危害防制條例案件，不服臺灣臺中地方法
院99年度訴字第1995號中華民國99年11月3日第一審判決（起訴
案號：臺灣臺中地方法院檢察署98年度偵字第20739號），提起
上訴，本院判決如下：
    主  文
原判決撤銷。
楊德文販賣第二級毒品，累犯，處有期徒刑肆年，未扣案之販賣
毒品所得財物新臺幣貳仟元沒收，如全部或一部不能沒收時，以
其財產抵償之，未扣案之手機壹具（含其內門號0000000000號行
動電話SIM卡）沒收，如全部或一部不能沒收時，追徵其價額；
又販賣第二級毒品，累犯，處有期徒刑肆年，未扣案之販賣毒品
所得財物新臺幣壹仟元沒收，如全部或一部不能沒收時，以其財
產抵償之，未扣案之手機壹具（含其內話門號0000000000號行動
電話SIM卡）沒收，如全部或一部不能沒收時，追徵其價額。主
刑部分應執行有期徒刑伍年。
    犯罪事實
一、楊德文前因違反職役職責案件，經國防部南部地方軍事法院
    以96年度訴字第118號判處有期徒刑6月確定，嗣經同院以96
    年度聲減字第165號裁定減刑為有期徒刑3月確定，於民國96
    年8月24日執行完畢，竟仍不知悔改。楊德文明知甲基安非
    他命為毒品危害防制條例第2條第2項第2款所規定之第二級
    毒品，均不得販賣及持有，竟基於意圖營利販賣第二級毒品
    甲基安非他命之犯意，先後為下列行為：
（一）於98年3月12日凌晨1時5分許，以其所有之行動電話門號
      0000000000號，接聽曾子軒以行動電話門號0000000000號
      撥來表示要購買甲基安非他命之電話後，因楊德文，當時
      在忙，故雙方再經前揭行動電話相互聯絡後，始於凌晨2
      、3時許，在臺中市○○路與公園路口附近詹家蛇肉店對
      面之停車場內相會，並由楊德文出售並交付第二級毒品甲
      基安非他命2小包予曾子軒，並向曾子軒收取價金新臺幣(
      下同)2千元，而以上開方式販賣甲基安非他命予他人牟利
      。
（二）又於98年3月中旬某日，楊德文另以其使用之上開行動電
      話，接聽江冠震以行動電話門號0000000000號行動電話撥
      來表示要購買甲基安非他命之電話後，雙方約定在臺中市
      北屯區○○路與北屯路附近之特力屋商店後門見面交易，
      後於同日下午4、5時許，雙方在前址約定地點會面後，楊
      德文即出售並交付1小包甲基安非他命予江冠震，並向之
      收取價金1千元，而以上開方式販賣甲基安非他命予他人
      牟利。
      嗣因警方於98年3月13日15時25分許，在臺中市○○路與
      和平街口，查獲曾子軒持有甲基安非他命2包（含袋重共
      約0.48公克，驗餘淨重分別為0.0351公克、0.0391公克，
      另經臺灣臺中地方法院以98年度聲字第2807號裁定宣告單
      獨沒收銷燬在案)之犯行，經曾子軒於臺灣臺中地方法院
      檢察署檢察官訊問時，結證供出上情。經警調閱楊德文前
      揭行動電話之通聯紀錄後，復查悉楊德文上開販賣甲基安
      非他命予江冠震之犯行。嗣警方於98年4月28日下午5時30
      分許，在臺中縣潭子鄉○○路○段295號前，盤檢查獲楊德
      文，並於其所駕之車上及位於臺中市○○路○段湳子巷9之
      11號5樓18室內，扣得其所有非供本案犯罪使用之甲基安
      非他命5包、電子秤1台、分裝勺1支等物（上開物品業經
      臺灣臺中地方法院另以98年度中簡字第3786號判決沒收銷
      燬及沒收在案）。
二、案經臺中市警察局第五分局報告臺灣臺中地方法院檢察署檢
    察官偵查起訴。
    理  由
甲、程序方面：
一、按法院或檢察官依刑事訴訟法第208條規定囑託醫院、學校
    或其他相當之機關、團體為鑑定時，祇須其以言詞或書面提
    出之鑑定報告，符合刑事訴訟法第206條第1項、第208條所
    規定之形式要件，即具有證據能力，此即屬於刑事訴訟法第
    159條第1項所稱「法律有規定」之特別情形，最高法院96年
    度臺上字第6842號刑事判決意旨著有明文。而刑事訴訟之鑑
    定，為證據調查方法之一種，係指由具有特別知識經驗之人
    或機關，就特別需要特殊知識經驗之事項，予以鑑識、測驗
    、研判及斷定，供為法院或檢察官認定事實之參考。刑事訴
    訟法第198條規定：「鑑定人由審判長、受命法官或檢察官
    就下列之人選任一人或數人充之：一、就鑑定事項有特別知
    識經驗者。二、經政府機關委任有鑑定職務者。」，又同法
    第208條第1項前段規定：「法院或檢察官得囑託醫院、學校
    或其他相當之機關、團體為鑑定」即本此旨。上級檢察機關
    首長基於辦案實務需要，函示指定某類特殊案件之待鑑事項
    ，囑託某一或某些特別具有該項專門知識經驗之機關，予以
    鑑定，並非法所不許。從而，警察機關逕依該函示辦理，按
    諸檢察一體及檢察官指揮調、偵查之原則，難認於法不合（
    最高法院96年度台上字第4177號判決意旨參照）。卷附行政
    院衛生署草屯療養院鑑定書，係由警察機關依照上級檢察機
    關首長函示指示而送請該鑑定單位進行鑑定所得結果，並載
    明其鑑定之方法，依據刑事訴訟法第159條之立法理由及同
    法第206條之規定，且經本院依刑事訴訟法第165條第1項之
    規定踐行調查證據程序，並得以佐證證人是否確有施用毒品
    之需求，與證人指證被告販毒與否具有關連性，亦應具有證
    據能力。
二、次按被告以外之人（包括證人、鑑定人、告訴人、被害人及
    共同被告等）於審判外之陳述雖不符刑事訴訟法第159條之1
    至之4等4條之規定，而經當事人於審判程序同意作為證據，
    法院審酌該言詞陳述或書面陳述作成時之情況，認為適當者
    ，亦得為證據；當事人、代理人或辯護人於法院調查證據時
    ，知有刑事訴訟法第159條第1項不得為證據之情形，而未於
    言詞辯論終結前聲明異議者，視為有前項之同意，同法第15
    9條之5定有明文。立法意旨在於傳聞證據未經當事人之反對
    詰問予以核實，原則上先予排除。惟若當事人已放棄反對詰
    問權，於審判程序中表明同意該等傳聞證據可作為證據；或
    於言詞辯論終結前未聲明異議，基於尊重當事人對傳聞證據
    之處分權，及證據資料愈豐富，愈有助於真實發見之理念，
    且強化言詞辯論主義，使訴訟程序得以順暢進行，上開傳聞
    證據亦均具有證據能力。本案被告、指定辯護人及公訴人於
    本院審理程序時就本院引用之下列證據，均未加爭執，且本
    院審酌證據作成之形式，均無瑕疵、與待證事實具有關聯性
    等情況，認為適當，且無不法取得之情形，應認得為證據。
    揆諸前開說明，就本案所引用之供述、書面證據均得採為本
    案證據，合先敘明。
乙、實體方面：
一、訊據上訴人即被告楊德文對於上開犯行坦承不諱，核與證曾
    子軒及江冠震二人所證相符，並有被告與證人曾子軒及江冠
    震所為行動電話雙向通聯紀錄1份在卷可稽，而證人曾子軒
    於98年3月13日為警查獲時所查扣之白色粉末2包，經檢驗結
    果確認含有甲基安非他命成分（驗餘淨重分別為0.0351公克
    、0.0391公克）乙節，此有行政院衛生署草屯療養院草療鑑
    字第0980300216號鑑定書1份在卷可憑。又我國查緝販賣毒
    品甲基安非他命執法甚嚴，對於販賣第二級毒品之甲基安非
    他命者尤科以重度刑責。又販賣甲基安非他命既係違法行為
    ，當非可公然為之，亦無公定價格，且容易分裝並增減份量
    ，而每次買賣之價量，可能隨時依雙方關係深淺、資力、需
    求量及對行情之認知、來源是否充裕、查緝是否嚴謹、購買
    者被查獲時供述購買對象之可能風險之評估等情形，而異其
    標準，非可一概而論；販賣之利得，除被告坦承犯行或價量
    俱臻明確外，委難察得實情，販賣之人從價差或量差中牟利
    之方式雖異，其意圖營利之販賣行為則同一。是以因甲基安
    非他命量微價高，取得不易，販賣者率有暴利可圖，苟非意
    圖販賣營利，一般人焉有可能甘冒重度刑責而提供甲基安非
    他命予他人免費施用之情，且證人即購毒者曾子軒、江冠震
    等人亦不知被告販入甲基安非他命之成本如何，致無法查得
    販賣之實際利得若干。惟被告與上開購毒者間，並無特別之
    親屬情誼，且上開購毒者均證述渠等分別向被告購買毒品時
    ，當場交付金錢，均屬有償之行為，又被告於行為時已是成
    年人，其對於販賣毒品之重刑實知之甚詳，如無相當利潤可
    圖，豈有甘冒遭受重刑處罰之風險，而與曾子軒、江冠震等
    人聯繫關於上開毒品買賣事宜之理。是以，本院認為被告於
    分別販賣甲基安非他命予曾子軒、江冠震時，其主觀上顯各
    係基於販賣營利之意圖而為毒品交付行為灼明，亦堪認定。
    綜上所述，本案事證明確，被告所涉2次販賣第二級毒品甲
    基安非他命犯行，均堪認定，均應依法論科。
二、新舊法之比較：
（一）按行為後法律有變更者，適用行為時之法律，但行為後之
      法律有利於行為人者，適用最有利於行為人之法律，現行
      刑法第2條第1項定有明文。又依最高法院95年5月23日刑
      事庭第8次會議決議，關於法律變更之比較適用原則，於
      比較時應就罪刑有關之共犯、未遂犯、想像競合犯、牽連
      犯、連續犯、結合犯，以及累犯加重、自首減輕暨其他法
      定加減原因（如身份加減）與加減比例等一切情形，本於
      統一性及整體性原則，綜其全部罪刑之結果而為比較。
      本件被告行為後，毒品危害防制條例第4 條業已修正，並
      於98年5月20日公佈，同年月22日生效。
（二）又被告行為時之毒品危害防制條例第4 條第2 項規定：「
      製造、運輸、販賣第二級毒品者，處無期徒刑或7 年以上
      有期徒刑，得併科新臺幣7 百萬元以下罰金」，而上述98
      年5月20日修正後則規定：「製造、運輸、販賣第二級毒
      品者，處無期徒刑或7年以上有期徒刑，得併科新臺幣1千
      萬元以下罰金」。是被告犯販賣第二級毒品罪於裁判時所
      適用之規定已有修正，修正前後就犯販賣第二級毒品罪得
      處無期徒刑或7年以上有期徒刑之規定，雖無不同，惟就
      罰金部分，犯販賣第二級毒品罪如處無期徒刑或7年以上
      有期徒刑者，罰金刑由得併科新臺幣7百萬元以下罰金，
      修正為得併科新臺幣1千萬元以下罰金。是修正後之規定
      顯較不利於被告，依刑法第2條第1項規定，本諸「從舊從
      輕」原則，經比較新舊法後，以修正前毒品危害防制條例
      第4條第1項之規定有利於被告。
（三）修正後毒品危害防制條例所增訂第17條第2項：「犯第四
      條至第八條之罪於偵查中及審判中均自白犯罪者，減輕其
      刑」，此為修正前該條例所未規定。查被告所犯本案販賣
      甲基安非他命犯行，於警詢中曾經自白（見警卷第6頁）
      ，復於本院審理中坦承犯行，自應適用修正後毒品危害防
      制條例第17條第2項規定。
（四）經綜合比較結果，本件應適用修正後之毒品危害防制條例
      之規定。
三、按甲基安非他命係毒品危害防制條例第2條第2項第2款所管
    制之第二級毒品，不得非法販賣、持有。核被告所為，均係
    犯毒品危害防制條例第4條第2項之販賣第二級毒品甲基安非
    他命罪。被告各次販賣前持有甲基安非他命之目的既係為供
    販賣之用，則其持有之低度行為應分別為販賣之高度行為所
    吸收，不另論罪。被告所犯上開2罪間，犯罪各別，行為互
    殊，顯係基於個別犯意為之，應分論併罰。被告前受有如犯
    罪事實欄一所載刑罰及刑之執行情形，有臺灣高等法院被告
    前案紀錄表1份在卷可稽，其於徒刑執行完畢後，5年內故意
    再犯本案有期徒刑以上之上開二罪，均為累犯，爰均依刑法
    第47條第1項規定，就其所犯販賣第二級毒品罪，除法定本
    刑為無期徒刑依法不得加重者外，僅就其餘有期徒刑或罰金
    部分加重其刑。又被告於警詢（見警卷6頁）及本院審理中
    自白前開犯行，而符合偵查及審理中自白之規定，應依修正
    後毒品危害防制條例第17條第2項規定減輕其刑；其犯罪同
    時有加重及減輕之情形，應先加後減。
四、原判決以被告罪證明確，予以論罪科刑，固非無見，惟未及
    適用修正後毒品危害防制條例第17條第2項規定減輕其刑（
    被告於原審並未承認犯罪，於本院審理中始承認犯罪），則
    有不當。被告上訴意旨認原判決未適用修正後毒品危害防制
    條例第17條第2項規定減輕其刑，為有理由，應予撤銷改判
    。爰審酌被告明知甲基安非他命業據公告列為第二級毒品，
    危害國民身體健康及社會風氣猶甚，竟基於營利之意圖，分
    別販賣甲基安非他命予他人施用、其販賣次數為2次，販賣
    毒品所得財物共計3千元，犯罪所得非屬龐大，其目前已有
    一子年僅7歲，於本院審理中坦承全部犯行，暨斟酌被告之
    智識程度、素行、品行等一切情狀，量處如主文第2項所示
    之刑，並定其應執行之刑如主文所示，以示懲儆。
五、從刑諭知之部分：
（一）犯毒品危害防制條例第4 條至第9 條、第12條、第13條或
      第14條第1 項、第2 項之罪者，其供犯罪所用或因犯罪所
      得之財物，均沒收之，如全部或一部不能沒收時，追徵其
      價額或以其財產抵償之，該條例第19條第1 項定有明文。
      倘犯罪所得之財物為新台幣時，因其本身即為我國現行貨
      幣價值之表示，固不發生追徵其價額之問題；惟其犯罪所
      得若為新台幣以外之財物，而全部或一部不能沒收時，則
      應追徵其價額，使其繳納與原物相當之價額，或以其財產
      抵償之，方能達到沒收之目的。其供犯罪所用之物，若為
      新台幣以外之財物，而全部或一部不能沒收時，亦同（最
      高法院98年度台上字第3039號判決參照）。次按毒品危害
      防制條例第19條第1 項規定，犯販賣毒品罪者，其犯罪所
      得之財物均沒收之，係採義務沒收主義，故販賣毒品所得
      之對價，不問其中成本若干，利潤多少，均應全部諭知沒
      收，貫徹政府查禁煙毒之決心，以符立法本旨。查被告先
      後販賣甲基安非他命予曾子軒、江冠震各1 次，分別獲取
      販賣毒品所得2 千元、1 千元，業如前述。是被告就各次
      販賣毒品所得，各屬其因犯罪所得之財物，雖未扣案，各
      應依毒品危害防制條例第19條第1 項之規定，併予宣告沒
      收之，如全部或一部不能沒收時，以其財產抵償之。
（二）查被告持以犯本案各次販賣毒品犯行時所使用之行動電話
      門號0000000000號SIM卡，其登記名義人雖為謝寶稜，惟
      證人謝寶稜業於警詢及於偵查中具結證稱：上開門號非伊
      申請，申請該門號之證件係伊於97年8月25日所遺失之身
      分證及健保卡，歹徒用伊遺失之證件申請該電話，伊不認
      識楊德文等語明確，加以被告亦於警詢中供稱：00000000
      00號SIM卡1枚及其插入SIM卡使用之行動電話1具，係向朋
      友綽號「香腸」之人以3,500元所購買之物等語，及於偵
      查中供稱：該0000000000號電話是綽號「鴨B仔」的朋友
      拿給伊使用的等語在卷，顯見不問被告取得該手機及門號
      之方法究竟如何，上開門號SIM卡及手機均為被告所有之
      物，被告既持以接聽證人曾子軒、江冠震撥來表示要購買
      甲基安非他命之電話，並以該電話與上開證人2人約定毒
      品交易之時間、地點，顯見上開門號及手機均為被告所有
      供犯罪使用之物至明。上開門號SIM卡及手機雖未經扣案
      ，然無積極證據證明已滅失，爰就該未扣案之行動電話門
      號SIM卡及所插入使用之手機併予宣告沒收之，如全部或
      一部不能沒收時，追徵其價額；又毒品危害防制條例第十
      九條第一項規定性質上係沒收之補充規定。其屬於本條所
      定沒收之標的，如得以直接沒收者，判決主文僅宣告沒收
      即可，不生「追徵其價額」或「以其財產抵償之」問題，
      須沒收之標的全部或一部不能沒收時，始生「追徵其價額
      」或「以其財產抵償之」選項問題。而「追徵其價額」或
      「以其財產抵償之」係屬兩種選項，分別係針對現行貨幣
      以外之其他財產與現行貨幣而言。本規定所稱「追徵其價
      額」者，係指所沒收之物為金錢以外之其他財物而無法沒
      收時，因其實際價值不確定，應追徵其價額，使其繳納與
      原物相當之價額，並無以其財產抵償之問題。倘嗣後追徵
      其金錢價額，不得結果而須以其財產抵償者，要屬行政執
      行機關依強制執行之法律之執行問題，即無不能執行之情
      形，自毋庸諭知「或以其財產抵償之」。如不能沒收之沒
      收標的為金錢時，因價值確定，判決主文直接宣告「以其
      財產抵償之」即可，不發生追徵價額之問題（最高法院99
      年度第5次刑事庭會議決議參照）。則本件就前開未扣案
      之手機部分自勿庸為諭知「或以其財產抵償之」。
（三）又證人曾子軒為警查扣之甲基安非他命2包（含袋重共約
      0.48公克，驗餘淨重分別為0.0351公克、0.0391公克），
      係向被告購買所得，但既已交付予證人曾子軒，而脫離被
      告之持有，依法不得於被告罪名下宣告沒收。另被告為警
      查扣之甲基安非他命5包、電子秤1台、分裝勺1支等物，
      業經被告於原審審理中供稱：上開物品係供其自行施用毒
      品所用，並非供本案犯罪使用之物等語在卷（上開物品業
      經原審法院另以98年度中簡字第3786號判決沒收銷燬及沒
      收在案），且無積極證據足資證明上開物品與被告所涉本
      案各該犯罪有關，本院即不得併予宣告沒收，附此敘明。
據上論斷，應依刑事訴訟法第369條第1項前段、第364條、第299
條第1項前段，修正後毒品危害防制條例第4條第2項、第17條第
2項、第19條第1項，刑法第11條、第2條第1項前段、第47條第1
項、第51條第5款，判決如主文。
本案經檢察官徐錫祥到庭執行職務。
中    華    民    國  100     年    2    月     9     日
            刑事第七庭   審判長法  官 林 榮 龍
                               法  官 李 秋 娟
                               法  官 黃 仁 松
以上正本證明與原本無異。
如不服本判決應於收受送達後十日內向本院提出上訴書狀，其未
敘述上訴理由者，並得於提起上訴後十日內向本院補提理由書（
均須按他造當事人之人數附繕本）「切勿逕送上級法院」。
                               書記官 鄧 智 惠
中    華    民    國   100    年    2     月    10    日
附錄論罪科刑法條全文
修正前毒品危害防制條例第4條
製造、運輸、販賣第一級毒品者，處死刑或無期徒刑；處無期徒
刑者，得併科新臺幣一千萬元以下罰金。
製造、運輸、販賣第二級毒品者，處無期徒刑或七年以上有期徒
刑，得併科新臺幣七百萬元以下罰金。
製造、運輸、販賣第三級毒品者，處五年以上有期徒刑，得併科
新臺幣五百萬元以下罰金。
製造、運輸、販賣專供製造或施用毒品之器具者，處一年以上七
年以下有期徒刑，得併科新臺幣一百萬元以下罰金。
前四項之未遂犯罰之。